【裁判字號】    89,訴,1162
【裁判日期】    900326
【裁判案由】    土地買賣登記無效
【裁判全文】
臺灣屏東地方法院民事判決  八十九年度訴字第一一六二號
    原      告  己○○
    被      告  甲○○
    訴訟代理人  乙○○
    被      告  庚○○
                壬○○
                辛○○
                丙○○
                丁○○
                戊○○
右當事人間請求土地買賣登記無效事件，本院判決如左：
    主      文
原告之訴駁回。
訴訟費用由原告負擔。
    事      實
甲、原告方面：
一、聲明：求為判決確認被告間就屏東市○○段二七四之一地號土地應有部分三二六
    七分之二二九三之買賣契約無效。
二、陳述：
    被告甲○○代理屏東市○○段二七四之一地號土地共有人中之十八人出售土地，
    並依土地法第三十四條之一通知共有人是否行使優先承購權，經原告於民國八十
    八年十二月二十四日寄存証信函表示優先承購，惟被告甲○○於八十八年十二月
    二日即與其餘被告訂立買賣契約，並收取新台幣（下同）二百六十三萬五千元，
    金額已超過原告應給付給共有人十八人之總金額二百十五萬六千三百三十九元，
    被告甲○○已超收四十七萬八千六百六十一元，且甲○○復限原告於三日內付出
    二百八十六萬元，顯違常理，故被告甲○○原已將前揭土地出賣與原告，卻又賣
    給其餘被告，為此訴請確認被告間之買賣關係無效。
三、証據：提出存証信函三件、買賣契約書、土地登記簿謄本、協議書各一件、感謝
    書二件為証。
乙、被告方面：
壹、被告甲○○部分：
一、聲明：求為判決原告之訴駁回。
二、陳述：
    被告代理共有人李金英等十八人依土地法第三十四條之一將前揭系爭土地全部出
    賣與被告庚○○等六人，並於八十八年十二月十五日寄發存証信函予原告，原告
    於同年月二十四日回函表示願以同等條件優先承購系爭土地，被告乃於同月三十
    日去函同意其優先購買，並催促原告支付價金，八十九年一月四日及九日被告持
    成本分析表洽談買賣事宜，原告表示如果未將預收款退回給買方並拆除房屋，不
    可能付款購買土地，即表示拒絕，嗣因原告函屏東地政事務所聲明異議，該所表
    示此項買賣涉及私權爭議，須以判決書登記，被告不得不於八十九年一月二十四
    日撤銷土地全部買賣，改以共有人應有部分出賣與被告，並於八十九年三月八日
    登記完畢，並退回盧耀欽等十一人之價金，而不同意出售土地之共有人則維持原
    狀，按土地法第三十四條之一之優先購買權係屬債權性質，並不得影響土地權利
    變更登記，且依土地法第四十三條所為登記有絕對效力。
三、証據：提出存証信函三件、不動買賣契約書及土地買賣所有權移轉契約書各一件
    為証。
貳、被告庚○○部分：
一、聲明：求為判決原告之訴駁回。
二、陳述：
    前揭系爭土地原來有三十二個人共有，本欲用土地法第三十四條之一出賣土地，
    後因故未談成，改以普通買賣，且亦未賣及原告之土地。
參、被告壬○○、丙○○、丁○○及戊○○部分：
    被告壬○○、丙○○、丁○○及戊○○未於最後言詞辯論期日到場，據其前次到
    庭所為之聲明及陳述如被告蕭志部分。
肆、被告辛○○部分：
    被告辛○○未於言詞辯論期日到場，復未提出書狀作何聲明或陳述。
    理    由
一、本件被告壬○○、丙○○、丁○○、戊○○、辛○○未於言詞辯論期日到場，核
    無民事訴訟法第三百八十六條各款所列情形，爰依原告聲請，由其一造辯論而為
    判決。
二、原告起訴主張被告甲○○代理屏東市○○段二七四之一地號土地共有人中之十八
    人出售土地，並依土地法第三十四條之一通知共有人是否行使優先承購權，經原
    告表示優先承購，惟被告甲○○於八十八年十二月二日即與其餘被告訂立買賣契
    約，並收取二百六十三萬五千元，且甲○○復限原告於三日內付出二百八十六萬
    元，顯違常理。而被告甲○○原已將前揭土地出賣與原告，卻又賣給其餘被告，
    為此訴請確認被告間之買賣關係無效。而被告甲○○則以其代理共有人李金英等
    十八人依土地法第三十四條之一將前揭系爭土地全部出賣與被告庚○○等六人，
    ，原告表示願以同等條件優先承購系爭土地，被告乃於同月三十日去函同意其優
    先購買，並催促原告支付價金，因原告拒不付款，不得不於八十九年一月二十四
    日撤銷土地全部買賣，改以共有人應有部分出賣與被告，並於八十九年三月八日
    登記完畢，而不同意出售土地之共有人則維持原狀等情置辯；被告庚○○、壬○○、丙○○、丁○○及戊○○則以前揭系爭土地原來有三十二個人共有，本欲用
    土地法第三十四條之一出賣土地，後因故未談成，改以普通買賣，且亦未賣及原
    告之土地等情資為抗辯。
三、查兩造對於被告甲○○曾代理李金英等十八人以土地法第三十四條之一出售屏東
    市○○段二七四之一地號土地予被告庚○○、辛○○、壬○○及訴外人潘文興、
    許文墻及許文良等六人，嗣經原告表示優先承購，被告甲○○回函表示同意，惟
    原告因故未能繳清土地價款等情，業為兩造所不爭執，並有存証信函等件為証。
    而被告甲○○於代理李金英等十八人基於土地法第三十四條之一出售系爭土地，
    因原告未能繳款，且原告函屏東地政事務所聲明異議等情，被告甲○○乃改以共
    有人應有部分出賣與被告庚○○、壬○○、辛○○、丙○○、丁○○、戊○○，
    並於八十九年三月八日登記完畢，並退回盧耀欽等十一人之價金，而不同意出售
    土地之共有人則維持原狀等情，業據被告提出不動產買賣契約書、土地買賣所有
    權移轉契約書及土地登記簿謄本在卷可稽，自堪信為真實。
四、本件原告雖主張被告甲○○發函限原告於三日內繳清土地價款，且被告甲○○已
    向原土地買受人即被告庚○○、辛○○、壬○○及訴外人潘文興、許文墻及許文
    良等六人收受土地價款，卻又向其收受土地價款，心裡覺得不妥而未繳款，嗣甲○○又將土地出賣與被告庚○○、壬○○、辛○○、丙○○、丁○○、戊○○，
    從而主張土地重複買賣，據以主張後買賣為無效等情。惟按確認法律關係之訴，
    非原告有即受確認判決之法律上利益者，不得提起之，民事訴訟法第二百四十七
    條第一項定有明文，查本件買賣係存在於李金英等十八人與被告庚○○、壬○○
    、辛○○、丙○○、丁○○、戊○○間，甲○○僅係代理人，並非買賣當事人，
    有不動產買賣契約書、土地買賣所有權移轉契約書可証，原告起訴主張被告甲○○與其餘被告間買賣契約無效，其訴尚無法除去其法律地位上不安之危險，故本
    件原告之訴並無訴之利益，尚無保護必要，應予駁回。
五、又按物之出賣人固有使買受人取得該物所有權之義務，惟買賣契約成立後，出賣
    人為二重買賣，並已將該物之所有權移轉於後之買受人者，移轉該物所有權於原
    買受人之義務即屬不能給付，原買受人對於出賣人僅得請求賠償損害，不得請求
    為移轉該物所有權之行為，有最高法院三十年度上字第一二五三號判例可資參照
    ，本件縱已構成二重買賣，後買賣並已將系爭土地之應有部分三二六七分之二二
    九三移轉予被告庚○○、壬○○、辛○○、丙○○、丁○○、戊○○，該等買賣
    亦不因之無效，原告據以訴請後買賣無效，顯屬無據，亦應予駁回。至原告雖主
    張前買賣有不能繳款之事由，惟該等事由是否有理由，買賣是否因該等事由而受
    影響，係屬該買賣所存在之事由，與後買賣無涉，附此敘明。
據上論結，本件原告之訴為無理由，依民事訴訟法第三百八十五條第一項前段、第七
十八條，判決如主文。
中      華      民      國    九十      年      三      月    二十六    日
                                    臺灣屏東地方法院民事第二庭
~B法      官  黃義成
右為正本係照原本作成。
如不服本判決，應於收受送達後二十日內向本院提出上訴書狀，其未表明上訴理由者，應
於提出上訴後二十日內向本院補提理由書狀（均須按他造當事人之人數附繕本）。
~B法院書記官  徐建功
中      華      民      國    九十      年      三      月    二十六    日


司法院資訊處製作；財團法人民間司法改革基金會備份。
